【裁判字號】    99,台上,2307
【裁判日期】    990415
【裁判案由】    違反毒品危害防制條例
【裁判全文】
最高法院刑事判決            九十九年度台上字第二三０七號
上  訴  人  甲○○
選任辯護人  王泓鑫律師
上列上訴人因違反毒品危害防制條例案件，不服台灣高等法院中
華民國九十九年一月二十九日第二審判決（九十八年度上訴字第
四五二八號，起訴案號：台灣台北地方法院檢察署九十六年度偵
字第二一０八一號），提起上訴，本院判決如下：
    主  文
原判決撤銷，發回台灣高等法院。
    理  由
本件原判決撤銷第一審之科刑判決，改判仍論處上訴人甲○○販
賣第一級毒品罪刑（處有期徒刑十五年十月，並為相關從刑之宣
告）；固非無見。
惟查：（一）被告以外之人於審判外之言詞或書面陳述，除法律
有規定者外，不得作為證據，刑事訴訟法第一百五十九條第一項
定有明文。而所謂法律有規定者，即包括同法第一百五十九條之
一至之五所規定傳聞證據具有證據能力之例外情形。又刑事訴訟
法第一百五十九條之五第一項「被告以外之人於審判外之陳述，
雖不符前四條之規定，而經當事人於審判程序同意作為證據，法
院審酌該言詞陳述或書面陳述作成時之情況，認為適當者，亦得
為證據」之規定，係以被告以外之人於審判外之陳述不符合同法
第一百五十九條之一至第一百五十九條之四有關傳聞證據例外規
定之情形，經當事人於審判程序同意作為證據，且該陳述須經法
院審酌作成時之情況，認為適當時，始有其適用。此於適用同條
第二項所定「當事人、代理人、或辯護人於法院調查證據時，知
有第一百五十九條第一項不得為證據之情形，而未於言詞辯論終
結前聲明異議者，視為有前項之同意」之情形者，亦應以該陳述
經法院審酌作成時之情況，認為適當時，始得作為證據。原判決
採取證人呂紹勤、高炎東於警詢及偵查中之陳述，作為不利於上
訴人之證據，然：1.理由欄壹僅泛稱「被告及辯護人雖於上訴理
由狀…陳報狀爭執證人呂紹勤、高炎東警詢、偵查筆錄無證據能
力…但於本院準備程序及審理，對於卷證的證據能力均表示無意
見」云云。對於各該審判外之陳述，並未說明有如何審酌其作成
時之情況，認為適當之情形，乃逕認得作為證據，自有判決理由
不備及違背證據法則之違法。2.理由欄貳復稱「證人呂紹勤…在
外的住居所不明…依刑事訴訟法第一百五十九條之三第三款規定
，證人呂紹勤於警詢、偵查的證言，既無不可信的特別情況，且
為證明犯罪事實存否所必要，得為證據」等旨（見原判決理由欄
貳）。即就呂紹勤於偵查中之陳述，誤引刑事訴訟法第一百五十
九條之三第三款關於警詢陳述之例外規定而認有證據能力，適用
法則已屬不當；且未具體說明如何認定呂紹勤於警詢之陳述係具
有可信之特別情況及為證明犯罪事實之存否所必要之心證理由，
判決理由亦有欠完備；並與上開理由欄壹之論述有理由矛盾之違
法。（二）毒品危害防制條例第四條第一項之販賣第一級毒品罪
，以行為人有營利之目的意思，而販入或賣出該毒品或二者兼而
有之者，為其構成要件；故行為人有此販賣第一級毒品犯罪之目
的意思，自應於事實欄內為詳實之記載，並於理由欄內說明憑以
認定之證據及理由，始為適法。原判決事實欄記載上訴人係「基
於販賣圖利的犯意」，將重量不詳之第一級毒品海洛因販賣予呂
紹勤施用；然理由欄並未說明認定上訴人係基於營利之意圖而販
賣海洛因所憑之證據及理由，有判決理由不備之違法。（三）原
判決以扣案之電子磅秤二台，係供上訴人秤量毒品使用，依毒品
危害防制條例第十九條第一項規定宣告沒收；夾鍊袋（原判決正
本誤繕為「夾鍊帶」）一百零八個，屬上訴人所有預備供分裝毒
品販賣所用，併依刑法第三十八條第一項第二款規定宣告沒收（
見原判決正本第六頁）。然依卷內資料，上訴人自警詢時起，即
一再否認販賣海洛因犯行，於原審審理時復稱：「（問：電子磅
秤做何使用？答：）電子磅秤是我的，我去買海洛因回來時，會
秤看重量夠不夠。（問：夾鍊袋做何使用？答：）我買夾鍊袋回
來，一包就是一百個…我有時候會把海洛因洗薄一點，自己施用
時會比較省」等語，否認電子磅秤及夾鍊袋係供作或預備供作販
賣海洛因之用（見原審卷第八九頁背面）。原判決未敘明扣案之
電子磅秤及夾鍊袋，究竟與上訴人本件犯罪事實究有何關連，亦
未說明其上開認定所憑之證據及理由，乃遽認該等物品分別係供
上訴人本件販賣海洛因所用及預備所用之物而宣告沒收，併有判
決理由不備及與卷內證據資料不符之違法。上訴意旨執以指摘原
判決違背法令，非無理由，應認原判決有撤銷發回更審之原因。
據上論結，應依刑事訴訟法第三百九十七條、第四百零一條，判
決如主文。
中    華    民    國  九十九  年    四    月   十五   日
                      最高法院刑事第七庭
                          審判長法官  林  永  茂
                                法官  蘇  振  堂
                                法官  林  立  華
                                法官  陳  世  淙
                                法官  蔡  彩  貞
本件正本證明與原本無異
                                      書  記  官
中    華    民    國  九十九  年    四    月   十九   日
                                                       s

司法院資訊處製作；財團法人民間司法改革基金會備份。
